【裁判字號】    85,台上,2635
【裁判日期】    851122
【裁判案由】    履行同居
【裁判全文】
最高法院民事判決                              八十五年度台上字第二六三五號
    上 訴 人  甲○○
    被上訴人  乙○○
右當事人間請求履行同居事件，上訴人對於中華民國八十四年十二月十八日台灣高等
法院第二審判決（八十四年度家上字第六四號），提起上訴，本院判決如左：
    主  文
原判決關於駁回上訴人之上訴及該訴訟費用部分廢棄，發回台灣高等法院。
    理  由
本件被上訴人主張：兩造於民國六十八年一月二日結婚，不料上訴人竟拒絕與伊同居
等情，求為命上訴人與伊同居之判決。
上訴人則以：八十一年初被上訴人擬舉家移居美國，欲伊與子羅傑先行前往定居。伊
與子係經被上訴人同意於八十一年二月前往美國，並於同年七月以兩造名義共同購置
馬里蘭州之房地。在美期間生活費用皆由被上訴人支付，被上訴人並於八十一年六月
三十日、八十二年一月二十二日、八十二年九月二十四日、八十三年三月七日入境美
國與伊母子共住。且兩造之子羅傑正就讀美國中學八年級，不諳中文，如返國門，能
否適應，有待斟酌。為其利益計，伊尚不能子返國定居。況被上訴人欺騙伊書立授
權書，將伊所有坐落台北縣中和市○○路一○六巷二○弄八號四樓房地所有權移轉登
記與其兄，後竟要求伊至上址與其同居，亦不可能。且被上訴人自書離婚協議書要伊
簽名，其請求伊履行同居，係為達離婚目的等語，資為抗辯。
原審維持第一審所為命上訴人與被上訴人同居之判決，駁回上訴人之上訴，無非以：
被上訴人在臺灣之戶籍始終未為除戶登記，其否認有定居美國之意思，自屬可採。上
訴人以被上訴人用兩造名義在美置產等情，抗辯被上訴人已設定住所於美國，應以該
住所為兩造永久共同生活處所云云，即不足採。上訴人前往美國居住，縱曾經被上訴
人同意，惟被上訴人現既有意在台久住，並要求上訴人與之履行同居，上訴人即不得
拒絕，其滯留美國不返台與被上訴人同居，自有違背同居之義務。兩造所生之子羅傑
係六十九年十二月十七日出生，至八十一年二月間始與上訴人赴美，對於在臺灣生活
方式自不陌生，且曾受數年國內教育，其返台就讀或有適應之問題，但假以時日，亦
能解決。上訴人以羅傑在美就讀，辯稱其有不能同居之正當理由，為不可採。被上訴
人所居住之中和市○○路房屋雖非其所有，但履行同居之處所只須可供同居即足，或
為租賃或為借貸均無不可。上訴人執為不能同居之理由，亦不可採。被上訴人訴請上
訴人與其同居，亦難認其目的在離婚等詞，為其判斷之基礎。
惟查民法第一千零一條規定：夫妻互負同居之義務，但有不能同居之正當理由者，不
在此限。夫妻固有同居之義務，惟在婚姻關係存續中，如有正當原因，亦非絕對禁止
別居。本件上訴人自始辯稱：八十一年初被上訴人擬舉家移居美國，乃欲伊隻身子
離台赴美。伊母子至美國後，即寄居伊胞姊家中，羅傑亦於八十一年二月十四日正式
就學，此期間母子之生活費用，皆由被上訴人支付。八十一年六月三十日被上訴人亦
至美國探視伊母子，並同居共住，並於同年七月中旬以兩造之名義共同購買馬里蘭州
之房屋及土地，共同至銀行開立帳戶辦理共同提款卡。嗣被上訴人返台後，亦相繼於
八十二年一月二十二日、八十二年九月二十四日、八十三年三月七日入境美國與伊母
子共住，一切尚稱融洽。其間伊亦曾多次返台，皆居住中和市夫家。伊係因照顧幼子
，致暫居住國外而未與被上訴人同居，且係應被上訴人之意，應具有暫時不能與被上
訴人同居之正當理由等語（見一審卷二九－三○頁、原審卷三八－三九頁）；被上訴
人亦自認送上訴人母子出國時，曾給予四十萬元美金云云（見原審卷一五一頁背面）
。倘上訴人所辯非虛，則上訴人既係遵照被上訴人之意在美國單獨照顧兩造之子，被
上訴人並與上訴人在美國共同購置房地以供居住，又適時前往美國共同生活，上訴人
亦曾返台與被上訴人居住，上訴人是否拒絕與被上訴人同居﹖即值推求。在兩造之子
羅傑就學問題及所購置房地妥適處理前，上訴人抗辯其有暫時不能與被上訴人在台同
居之正當理由，尚非無再予研酌之餘地。上訴論旨，執以指摘原判決關於駁回命其同
居之上訴部分為不當，求予廢棄，非無理由。
據上論結，本件上訴為有理由。依民事訴訟法第四百七十七條第一項、第四百七十八
條第一項，判決如主文。
中      華      民      國    八十五    年     十一     月    二十二    日
                              最高法院民事第六庭
                                  審判長法官  吳  啟  賓
                                        法官  洪  根  樹
                                        法官  謝  正  勝
                                        法官  劉  福  來
                                        法官  黃  熙  嫣
      右正本證明與原本無異
                                              書  記  官
中      華      民      國    八十五    年     十二     月      三      日


司法院資訊處製作；財團法人民間司法改革基金會備份。
